【裁判字號】    92,上易,187
【裁判日期】    920828
【裁判案由】    詐欺
【裁判全文】
臺灣高等法院高雄分院刑事判決          九十二年度上易字第一八七號
    上  訴  人  台灣高雄地方法院檢察署檢察官
    被      告  乙○○
                丙○○
                戊○○
                丁○○
    共      同
    選任辯護人  沈志純律師
右上訴人因被告等詐欺案件，不服臺灣高雄地方法院九十年度易字第三０三號中華民
國九十一年十一月二十九日第一審判決（起訴案號：臺灣高雄地方法院檢察署八十九
年度偵字第一三一六０號），提起上訴，本院判決如左：
      主      文
原判決關於乙○○部分撤銷。
乙○○意圖為自己不法之所有，以詐術使人將本人之物交付，處有期徒刑壹年陸月。
其他上訴駁回。
      事      實
一、乙○○係奇菱電能熱水器工業有限公司（下稱奇菱公司）負責人，明知其公司財
    務狀況不佳，其本身亦負債累累，已無支付能力，竟意圖為自己不法之所有，於
    八十九年三月上旬某日，至高雄市○○○路廿二號之三，向甲○○佯稱欲購買其
    所有坐落高雄縣鳥松鄉○○段一０八六、一０八一之四、一０八一之五、一０八
    六之五地號土地，及其上建物建號五一五號門牌號碼高雄縣鳥松鄉○○○路六十
    號四層樓房屋一棟，甲○○不疑有詐，因而陷於錯誤，遂於八十九年三月十三日
    ，在上址與乙○○簽訂買賣契約，而乙○○則利用其不知情之子女丙○○、戊○○名義為買受人，並代戊○○簽名完成簽約手續，約定總價金新台幣（下同）一
    千零二十五萬，其中二十五萬元於同年三月十七日支付充作訂金，餘款一千萬元
    由買方向銀行貸款支付，若貸款不足，其不足額自銀行核發貸款後，分十期每月
    攤還，並由乙○○及不知情丙○○共同簽發面額一千萬元之本票以取信甲○○，
    甲○○依約交付移轉所需文件予乙○○，乙○○即先行簽發奇菱公司為發票人之
    面額七百萬元之支票一張、面額各三十萬元之支票五張及面額各三十萬零六千元
    之支票五張以支付價款，嗣於同年三月三十日，乙○○將上開房地辦理過戶在丙○○名下，得手後，於八十九年四月六日用奇菱公司之名義以上開房地向台灣銀
    行新興分行申貸六百萬元，並以乙○○及不知情子女戊○○、丁○○、丙○○為
    連帶保證人，該行於同年五月二日乃據以核貸六百萬元，詎乙○○取得貸款後，
    竟只匯入一百萬元予甲○○，餘款則用以清償其他債務，甲○○屆期提示上開支
    票遭退票，經屢次催討，乙○○除將上開房地返還移轉登記予甲○○外，對於上
    開房地之貸款則置之不理，致甲○○須以上開房地負擔銀行貸款，甲○○始知受
    騙。
二、案經甲○○訴請臺灣高雄地方法院檢察署檢察官偵查起訴。
      理      由
甲、撤銷改判部分（被告乙○○部分）
  一、訊據被告乙○○固坦承有於右述時地向甲○○購買系爭房屋，除支付訂金廿五
      萬元及一百萬元外，其餘均未給付，嗣將系爭房屋返還甲○○等事實不諱，惟
      矢口否認有前開詐欺犯行，辯稱：當時除以系爭房屋向台灣銀行新興分行貸款
      六百萬元外，尚有向該行申請外銷貸款額度三百萬元，由於外銷貸款未能獲准
      ，而系爭房屋所貸得的六百萬元，除支付一百萬元給告訴人外，其餘款項用以
      清償其他債務，以致無法支付告訴人買賣價金，並無不法之詐欺情事云云。
  二、惟查前開事實，業據告訴人甲○○分別於偵查中、原審及本院指訴綦詳，並有
      不動產買賣契約書影本一份、本票影本一紙、支票影本十一紙、退票理由單影
      本二紙、土地、建物登記簿謄本各乙份、及系爭房屋申請貸款資料影本乙份在
      卷可稽。又查被告以系爭房屋貸得六百萬元後，先清償積欠某代書之借款三百
      萬元，復有支票一百多萬元到期，再用以支付票款等情，已據被告於偵查中供
      承在卷，足見被告於購買系爭房屋之初，已負債累累。況依不動產買賣契約書
      之約定，被告應將向台灣銀行新興分行貸得之六百萬元交付告訴人，以作為買
      賣價金之一部分，詎被告貸得六百萬元後，僅支付告訴人一百萬元，餘款則用
      以清償其他私人債務，足見被告係以買賣系爭房屋為名，以取得告訴人之房地
      為擔保向銀行貸款，用以清償其私人債務，其有不法所有之詐欺意圖，至為明
      確。
  三、次查被告以前開房地為擔保向銀行申貸時，奇菱公司有檢附「存借款明細表」
      乙份（見偵查卷第一一三頁），依該明細表可見公司當時已有一千二百一十八
      萬八千元之銀行貸款債務；此外，被告乙○○亦自承於買受房地，貸款之前，
      即以房地為保向某代書借款三百萬元，已如前述。另外，於被告乙○○及奇菱
      公司對案外人陳勝隆所提詐欺等告訴狀中，亦經明載「一、於民國八十九年五
      月間，告訴人奇菱電熱能工業股份有限公司之實際負責人乙○○因買受土地之
      事宜，致奇菱公司之資金週轉陷入困難，乙○○及奇菱公司共負有下列三筆債
      務：「其一為因買賣土地而積欠臺灣銀行高雄新興分行之貸款，其二為積欠下
      游廠商之貸款，其三為乙○○向地下錢莊借貸之款項：：：」（見偵查卷第一
      三八頁）。又查奇菱公司之支票於八十九年六月二日，即被列為拒絕往來戶，
      有高雄銀行六合分行九十一年九月十八日九十一高銀合字第一六五八號函附於
      原審卷第一一二號。由上觀之，被告於購買系爭房屋之前，已負債累累，而其
      會向地下錢莊借款，表示已告貸無門，週轉困難，顯然已無能力再購買系爭房
      屋，此觀被告於支付廿五萬元之訂金向告訴人買受系爭房屋，於八十九年三月
      三十日將系爭房屋辦理過戶於其子丙○○名下，即以系爭房屋為保向某代書借
      款三百萬元，同年四月六日用奇菱公司名義，以系爭房屋作擔保向台灣銀行新
      興分行申貸六百萬元，同年五月二日經銀行核貸六百萬元，取得貸款後，僅支
      付一百萬元予告訴人，餘款用以清償舊欠及軋支票，於一週後即同年五月十日
      起陸續退票，至同年六月二日，奇菱公司之支票拒絕往來，而宣告倒閉，有高
      雄銀行六合分行檢送奇菱公司退票記錄附卷可稽，尤證被告購買系爭房屋，目
      的在以債養債，根本無支付之能力。而被告向告訴人佯稱願以系爭房屋向銀行
      貸款，並以所貸得之款項支付買賣價金，實則藉此詐取系爭房屋，並以系爭房
      屋作擔保向銀行申貸款項，用以清償其私人債務，根本亦無清償銀行借款之能
      力，是以取得銀行貸款六百萬元一個月後，即宣布倒閉。據上以觀，被告購買
  系爭房屋之初，即有意圖為自己不法所有之詐欺犯意，甚為明顯。綜上所述，
      被告所辯上情，無非卸責之詞，不足採信。本件事證明確，被告之犯行，堪以
      認定。
  四、核被告意圖為自己不法之所有，以詐術使告訴人交付財物之行為，係犯刑法第
      三百三十九條第一項之詐欺取財罪，公訴人認被告所為係犯同條第二項之詐欺
      得利罪，惟被告向告訴人詐購不動產，並將之移轉登記其子丙○○名下，取得
      該不動產，並非取得財產上不法之利益，起訴法條尚有未洽，惟起訴之基本事
      實同一，本院自得變更起訴予以審判。又被告利用不知情之子女丙○○、戊○○、丁○○實施犯罪，為間接正犯。原審未予詳查，遽為被告無罪之諭知，尚
      有未當，公訴人上訴意旨，執此指摘原審此部分判決不當，為有理由，自應由
      本院將原審此部分判決撤銷改判。審酌被告犯後否認犯行，態度不佳，且所犯
      情節非輕，迄今仍未與告訴人達成民事和解等一切情狀，量處有期徒刑一年，
      以資儆懲。
乙、上訴駁回部分（被告丙○○、戊○○、丁○○部分）
  一、公訴意旨略以：被告丙○○、戊○○、丁○○均係被告乙○○之子女，且為奇
      菱公司之股東，於右述時地乙○○向告訴人甲○○購買系爭房屋之時，丙○○
      、戊○○出面以買受人之身分，與告訴人簽訂不動產買賣契約書，丙○○並與
      乙○○共同簽發面額一千萬元之本票一紙，交予告訴人收執。嗣系爭房屋移轉
      登記予丙○○名下後，八十九年四月六日，用奇菱公司名義以系爭房屋作擔保
      向台灣銀行新興分行申貸六百萬元，被告等人與乙○○為連帶保證人，該行於
      同年五月二日據以核貸六百萬元。詎乙○○取得貸款後，只支付一百萬元予告
      訴人，餘款用以清償其他債務。而乙○○另交付用以支付買賣價金之奇菱公司
      支票十一張，屆期經告訴人提示均遭退票，經屢次催討，乙○○除返還系爭房
      屋外，對於上開房貸則置之不理，致告訴人須以系爭房屋負擔銀行貸款，始悉
      受騙，因認被告等有共犯詐欺罪嫌。
  二、公訴人認被告等與乙○○有犯前開詐欺罪嫌，無非以告訴人甲○○之指訴，及
      上開房地之登記謄本、買賣契約及申請貸款資料等在卷可憑，且被告等既係乙○○之子女，又係奇菱公司之股東，渠等對其父及公司之財務陷於困難之狀況
      應無不知之理，渠仍分別出面簽訂買賣契約及擔任貸款之連帶保證人，並在向
      銀行申貸所附之公司會議紀錄簽名以取信銀行，渠等顯與乙○○具有詐欺之犯
      意聯絡及行為分擔，以為論據。訊據被告等均堅決否認有前開詐欺犯行，皆辯
      稱：伊僅是依父親之指示出面簽名，對於奇菱公司之財務狀況並不清楚，且公
      司都是父親一人在處理，並無詐欺之情事等語。
  三、經查：
    (一)本件系爭房屋買賣係乙○○單獨一人與告訴人商談，待談成之後，始由丙○○
      出面充當買受人與告訴人簽訂不動產買賣契約書，戊○○雖亦係買受人之一，
      然並未出面，而係由乙○○代其簽名等情，除據乙○○供述明確，並有不動產
      買賣契約書在卷可證，且為告訴人於本院審理中所是認，足見本件系爭房屋之
      買賣係出於乙○○主導，其餘被告僅係依其父親乙○○之指示，出面充當買受
      人而已，對於乙○○如何向告訴人施詐，難認知情。至於丙○○雖於本票上簽
      名，與乙○○為共同發票人，然其係以買受人身分簽發本票以供告訴人擔保，
      且在乙○○指示下而為，尚難遽認其與乙○○有詐欺之犯意連絡。
    (二)乙○○係奇菱公司之負責人，其餘被告均為公司股東，足見奇菱公司係家族企
      業，乙○○為實際經營人；而乙○○購得系爭房屋之後，係以奇菱公司名義向
      台灣銀行新興分行辦理貸款，並提供系爭房屋作擔保，而其餘被告係奇菱公司
      之股東，經銀行之要求且在其父親指示之下，擔任連帶保證人，並出面簽名。
      而奇菱公司事後宣告倒閉，無法清償上開六百萬元貸款，被告等仍須負連帶保
      證責任。故尚難僅憑被告等出面充當買受人及連帶保證人乙節，遽認其等應負
      共犯之罪責。
    (三)綜上所述，被告等所辯上情，尚堪採信，此外，復查無其他確切之證據足證被
      告等有公訴人所指之犯行，應認被告等之犯罪，尚屬不能證明。則原審所為被
      告等無罪之諭知，尚無不當。公訴人上訴意旨，仍執前詞，指摘原審此部分判
      決不當，為無理由，應予駁回。
據上論斷，應依刑事訴訟法第三百六十八條、第三百六十九條第一項前段、第三百六
十四條、第二百九十九條第一項前段、第三百條、刑法第三百三十九條第一項，罰金
罰鍰提高標準條例第一條前段，判決如主文。
本案經檢察官郭振昌到庭執行職務。
中    華    民    國     九十二     年       八       月      二十八    日
                              臺灣高等法院高雄分院刑事第三庭
                                  審判長法官  周賢銳
              法官  黃建榮
                                        法官  謝宏宗
右正本證明與原本無異。
不得上訴。
                                      書記官  賴梅琴
中    華    民    國     九十二     年       九       月        一      日
附錄：本判決論罪科刑法條：
刑法第三百三十九條第一項
意圖為自己或第三人不法之所有，以詐術使人將本人或第三人之物交付者，處五年以
下有期徒刑、拘役或科或併科一千元以下罰金。
                                                                        Ｑ


司法院資訊處製作；財團法人民間司法改革基金會備份。
